【裁判字號】    90,上易,290
【裁判日期】    900411
【裁判案由】    傷害
【裁判全文】
臺灣高等法院臺南分院刑事判決          九十年度上易字第二九○號          潛
      上  訴  人
      即  被  告  丙  ○  ○
      共      同
      選任辯護人  簡  承  佑  律師
右列上訴人因傷害案件，不服臺灣雲林地方法院八十九年度易字第一二一號中華民國
八十九年十一月二十八日第一審判決（起訴案號：臺灣雲林地方法院檢察署八十八年
度偵字第三九六五號），提起上訴，本院判決如左：
      主      文
上訴駁回。
      事      實
一、劉義村係劉一鋒之兄，兩人雖比鄰而居，然前因家產糾紛而生嫌隙，兩家感情因
    而不睦並時有衝突。劉義村於民國（下同）八十八年六月二十六日下午一時三十
    分許，至劉一鋒位於雲林縣林內鄉林中村新興三十六號住所（工廠兼住宅之混合
    式建築物）內找母親劉吳玉蘭聊天，嗣因細故驟起爭執，劉一鋒見狀趕來勸阻，
    並與劉義村在工廠內發生口角，劉義村之次子乙○○聽聞其聲隨後而至，劉一鋒
    要求劉義村離去，劉義村非但不從，反而基於傷害之犯意，出拳毆打劉一鋒，劉
    一鋒亦基於傷害犯意予以還擊，致劉義村受有左眉毛處腫脹、擦傷，鼻子腫脹、
    擦傷合併流鼻血之傷害，乙○○見父親與叔父互毆，非但未予勸解，反與劉義村
    基於傷害之犯意聯絡，共同毆打劉一鋒，致使劉一鋒受有臉部多處瘀腫及右手瘀
    腫併第五掌骨骨折等傷害。嗣劉義村父子因工廠其他員工合力勸阻而離去後，劉
    義村心有未甘，竟又無故侵入上開工廠欲找劉一鋒理論（未據告訴），見劉一鋒
    之妻甲○○上前勸阻時，竟承前揭傷害之概括犯意，持椅子毆打甲○○，甲○○
    見狀用手回擋，使甲○○受有右手背腫脹併第四掌骨骨折之傷害，劉義村始為乙○○及工廠其他員工合力勸阻而離去。經過一、二十分鐘後，乙○○及劉義村之
    長子丙○○見父親受傷，心有不平，兩人竟共同基於恐嚇及侵入住居之犯意連絡
    ，乙○○手持自製草刀一把、丙○○手持開山刀一把（未扣案），無故侵入劉一
    鋒之一樓工廠內施以恐嚇，致生危害於劉一鋒之安全，使劉一鋒心生恐懼，見狀
    隨即躲入工廠之辦公室內，乙○○、丙○○在一樓、二樓內遍尋不著劉一鋒，經
    劉一鋒報警後，兩人聽聞警車接近始離去，警方到達後並當場扣得自製草刀一把
    （劉義村業判處傷害罪，拘役五十日；劉一鋒亦判處傷害罪，拘役三十日確定）
    。
二、案經劉一鋒、甲○○、劉義村分別訴由雲林縣警察局斗六分局報告臺灣雲林地方
    法院檢察署檢察官偵查起訴。
      理      由
一、訊據上訴人即被告乙○○矢口否認有傷害、恐嚇及侵入住宅犯行；被告丙○○矢
    口否認有持刀恐嚇及侵入住宅犯行。被告乙○○辯稱：伊見父親遭劉一鋒毆打，
    出面勸架，無參與打架，之後找劉一鋒談，未帶刀子去云云；被告丙○○辯稱：
    伊未帶刀子，係與弟乙○○在父親與劉一鋒打完架之後，到劉一鋒處欲了解此事
    ，未為恐嚇云云。
二、經查：
(一)被告乙○○毆打劉一鋒，並未經劉一鋒同意，與其兄即被告丙○○一同無故侵入
    劉一鋒上開住宅及工廠之建築物一、二樓，並各持自製草刀及近似開山刀之刀類
    各一把恐嚇劉一鋒之事實，業據告訴人劉一鋒指訴綦詳，並經證人即告訴人劉一
    鋒之工廠員工王豫芳、沈國華、邱映枝、鍾玉香於原審證述明確，被告乙○○亦
    在原審八十九年四月二十五日調查中坦承：「我在勸架時，也有拉扯，打到劉一
    鋒」等語在卷，被告等於本院不否認曾至劉一鋒處欲找劉一鋒談之事，此外並有
    扣案之草刀一把在卷足稽。被告乙○○雖辯稱：係基於正當防衛而回擊以保全父
    親劉義村之身體云云，然按刑法第二十三前段規定正當防衛，係以行為人對於現
    在不法之侵害，本乎防衛自己或他人之權利意思，在客觀上有時間之急迫性，並
    具備實施反擊予以排除侵害之必要性，且其因而所受法益之被害，亦符合相當性
    之情形，予以實施防衛行為者，始稱相當（最高法院八十四年度台上字第三四四
    九號判決參照），被告劉義村尚有力氣與被告劉一鋒互毆，且被告乙○○年輕力
    壯，見父親劉義村因年紀較長而落居下風，則稍加使力即可拉開被告劉一鋒而使
    其父劉義村免於遭受毆打，並無另行毆打劉一鋒之必要性及急迫性，是尚與正當
    防衛之要件不符。
(二)被告等固均否認扣案之草刀，為彼等持至告訴人劉一鋒住處，告訴人劉一鋒與證
    人王豫芳、沈國華亦對被告乙○○、丙○○所持刀類之名稱所供互異，然渠等所
    供述之柴刀、鎌刀與自製草刀及開山刀與西瓜刀等二種刀類之外形尚屬一致，況
    一般人應非完全通曉刀類之正確名稱，而告訴人劉一鋒見被告乙○○、丙○○持
    刀進入工廠，即行躲避，未認清被告二人所持之刀類，亦與常情相符，尚難以上
    開證人與告訴人劉一鋒對刀類名稱供述之不同，遽認證人之證言與事實不符，再
    參以上開證人與告訴人劉一鋒所供承之刀類名稱不一致，益徵上開證人等人未因
    其係告訴人劉一鋒係渠等員工，而有串證誣陷被告乙○○、丙○○之情事。是公
    訴意旨所載丙○○持草刀一把，乙○○持開山刀一把，容有誤會，附此敘明。此
    外，證人即被告等四人之鄰居陳系固於原審證述：被告丙○○、乙○○有帶被告
    劉義村就醫云云，然劉義村在警訊及原審調查時供稱：「當警方到達現場時，我
    在劉一鋒工廠門口等候警方處理，我有看到警察來」等語，是證人陳系之證言，
    顯與真實有違，難以採為被告有利之認定，足見被告丙○○、乙○○辯稱：警察
    到達告訴人劉一鋒工廠時，渠等已帶其父劉義村就醫，而不在現場云云，顯為臨
    訟杜撰之詞，洵不足採。另證人即被告等之鄰居張通盛、林國鄰均證稱：渠等自
    被告丙○○、乙○○扶被告劉義村自劉一鋒工廠出來至警察到達後之期間，均各
    自回屋內，並未在旁觀看等語，核與告訴人劉一鋒指訴：被告丙○○、乙○○係
    在劉義村離去後，始持刀侵入住宅恐嚇等情，以及被告等於本院不否認曾至劉一
    鋒處找劉一鋒商談之事實，均不相符，是所為證言無從證明被告丙○○、乙○○
    並無上開持刀侵入恐嚇告訴人劉一鋒之情事。
(三)綜上所述，被告丙○○、乙○○所辯，純係卸責之詞，不足採信，本件事證明確
    ，被告二人犯行均堪認定。
三、核被告乙○○所為，係犯刑法第二百七十七條第一項之傷害罪、第三百零六條第
    一項之侵入住居罪及第三百零五條之恐嚇罪；被告丙○○所為，則係犯刑法第三
    百零六條第一項之侵入住居罪及第三百零五條之恐嚇罪。被告乙○○、丙○○就
    上開恐嚇罪及侵入住居罪，互有犯意之聯絡及行為之分擔，均為共同正犯。所犯
    之侵入住居罪及恐嚇罪，具有方法結果之牽連關係，依刑法第五十五條後段之規
    定，應從較重之恐嚇罪處斷。被告乙○○所犯之恐嚇罪及傷害罪二罪，犯意各別
    ，行為互殊，應分論併罰之。被告乙○○及丙○○恐嚇部分雖未據公訴人起訴，
    然被告乙○○及丙○○恐嚇部分與已起訴之侵入住居罪部分，均有牽連犯之裁判
    上一罪關係，為起訴效力所及，基於審判不可分原則，應併予審理。原審審酌被
    告乙○○見父親劉義村及叔父劉一鋒互毆，一時糊塗，不知勸解，參與傷害叔父
    劉一鋒，及渠等素行、犯罪時所受之刺激、犯罪之手段、告訴人所受傷害尚非重
    大及被告犯罪後之態度等一切情狀，適用刑法第二十八條、第五十六條、第二百
    七十七條第一項、第三百零五條、第三百零六條第一項、第二項、第四十一條，
    第三十八條第一項第二款，罰金罰鍰提高標準條例第一條前段、第二條，分別量
    處被告乙○○傷害罪拘役五十日，被告乙○○及丙○○恐嚇罪各有期徒刑二月，
    並均諭知如易科罰金以三百元折算一日之標準。扣案之自製草刀一把，亦認定被
    告乙○○所持有，且為其所有供犯罪所用之物，未扣案之另一把類似開山刀之刀
    具，雖未扣案，然無證據業已滅失，均應依刑法第三十八條第一項第二款宣告沒
    收之。本院經核原判決認事用法，並無不合，量刑亦稱允當。上訴意旨，仍執陳
    詞，指摘原判決不當，為無理由，應予駁回。
四、公訴意旨另以：丙○○與劉義村、乙○○基於共同傷害之聯絡，圍毆劉一鋒及甲○○，致使劉一鋒受有臉部多處瘀腫及右手瘀腫併第五掌骨骨折等傷害，使甲○○受有右手背腫脹併第四掌骨骨折之傷害，因認丙○○、乙○○該部分傷害犯行
    ，另涉有刑法第二百七十七條第一項之傷害罪嫌云云。惟查被告丙○○在其父即
    被告劉義村及其弟即被告乙○○與被告劉義村互毆時，先在旁觀看，並未出手毆
    打劉一鋒及甲○○，而甲○○係遭被告劉義村打傷，與被告丙○○、乙○○無關
    之事實，業據告訴人劉一鋒、甲○○指述明確，且證人王豫芳到庭證稱屬實，此
    外復查無其他積極證據足證被告丙○○有何傷害告訴人劉一鋒、甲○○、被告乙○○有何傷害告訴人甲○○之犯行，是原審認為被告丙○○被訴傷害告訴人劉一
    鋒、甲○○及被告乙○○被訴傷害甲○○之部分罪嫌，尚屬不能證明，本應就該
    部分判決無罪，惟因公訴人認被告丙○○傷害告訴人劉一鋒、甲○○之部分以及
    被告乙○○傷害甲○○之部分，與前開侵入住居之有罪部分具有牽連犯之裁判上
    一罪之關係，爰不另為無罪之諭知，該部分認事用法，亦無不合，上訴人對該部
    分上訴亦應駁回，併此敘明。
五、據上論斷，應依刑事訴訟法第三百六十八條，判決如主文。
本案經檢察官林炎昇到庭執行職務。
中  華  民  國      九  十      年        四        月      十一        日
            臺灣高等法院臺南分院刑事第五庭
                                    審判長法官  茆    臺    雲
                                          法官  李    文    福
                                          法官  蔡    長    林
右正本證明與原本無異。
不得上訴。
                                    法院書記官  李    培    薇
中  華  民  國      九  十      年        四        月      十二        日
附錄本案論罪科刑法條全文：
刑法第二百七十七條第一項
  傷害人之身體或健康者，處三年以下有期徒刑、拘役或一千元以下罰金。
刑法第三百零五條
  以加害生命、身體、自由、名譽、財產之事，恐嚇他人致生危害於安全者，處二年
  下有期徒刑、拘役或三百元以下罰金。
刑法第三百零六條第一項
  無故侵入他人住宅、建築物或附連圍繞之土地或船艦者，處一年以下有期徒刑、拘
  役或三百元以下罰金。


司法院資訊處製作；財團法人民間司法改革基金會備份。
